【裁判字號】    89,判,1831
【裁判日期】    890608
【裁判案由】    商標異議
【裁判全文】
行  政  法  院  判  決                          八十九年度判字第一八三一號
    原      告  新加坡商．鱷魚國際企業私人有限公司
    代  表  人  甲○○
    訴訟代理人  乙○○
    被      告  經濟部智慧財產局
右當事人間因商標異議事件，原告不服行政院中華民國八十八年六月三日台八八訴字
第二一七五五號再訴願決定，提起行政訴訟。本院判決如左︰
    主  文
原告之訴駁回。
    事  實
本件關係人紅不讓企業有限公司於民國八十六年三月二十一日以「紅不讓企業有限公
司標章」商標，指定使用於商品及服務分類表第二十五類之衣服、胸衣、胸罩、睡衣
、汗衫、泳裝、背心、西服、童裝、洋裝、西裝褲、嬰兒服、風衣、夾克、披風、浴
袍、襯衣、三刀褲、毛衣、襯衫、Ｔ恤、西裝、獵裝、孕婦裝、休閒服裝、大衣、外
套、披肩、雨衣、運動裝商品申請註冊，經被告機關審查核准，列為審定第八○○○
七七號商標（如附圖一）。嗣原告以該商標有違當時商標法第三十七條第一項第七款
及第十二款之規定，對之提起異議。案經被告機關審查，以八十七年八月十九日中台
異字第八七○七三四號商標異議審定書為異議不成立之處分。原告不服，一再訴願，
遞遭決定駁回，遂提起本件行政訴訟。茲摘敘兩造訴辯意旨於次：
原告起訴意旨略謂︰一、按商標圖樣「襲用他人之商標或標章有致公眾誤信之虞者」
，不得申請註冊，乃為當時商標法第三十七條第一項第七款所明定。而所謂「襲用」
，係指以不公平競爭之目的，非出於自創而抄襲他人已使用之商標或標章申請註冊而
言。該款之規範意旨在杜絕剽竊襲用他人之商標或標章之冀圖獲准註冊之僥倖歪風，
目的在建立正當之商標秩序；故其適用不以所襲用者係著名商標或標章為限，亦不以
使用於同一商品或類似商品為限。此條款之適用乃係以二造商標構成近似商標為前提
要件；所謂商標之近似，係指商標圖樣以具有普通知識經驗之商品購買人，於購買時
施以普通所用之注意，有混同誤認之虞者而言。故商標之近似與否，應隔離觀察，以
為判定之標準。縱令兩商標對照比較，能見其差異，然異時異地各別觀察，則不易見
者，仍不得不謂為近似。凡商標無論在外觀上、名稱上或觀念上，其主要部分近似，
有足以惹起混同誤認之虞，而其他附屬部分雖不近似，仍不得不謂為近似之商標（最
高法院二十一年上字第一○七三，行政法院二十六年判字第二○號判例參照）。又商
標圖樣上之圖形相似，有混同誤認之虞者，為「外觀上近似」；而商標圖樣上之外文
與圖形意義相同或圖形意義相同有混同誤認之虞者，則構成「觀念上近似」，是為近
似之商標，復為行政院核定修正商標近似審查基準二之（九）、三之（五）（七）所
明白揭示。二、判斷商標是否有混同誤認之虞，應就其各主要部分隔離觀察。觀之系
爭商標圖樣可發現，其中占據面積最大、予人寓目印象最明顯部分即為其圖形，而觀
其圖形部分可知，其係由一四腳伏地、大嘴、不平滑背部的動物圖形及一普通之環形
所構成，觀此動物之特徵明顯可知其所繪為一隻不折不扣之鱷魚。不論其為寫實之鱷
魚，或如再訴願決定書所稱為略為擬人化之鱷魚，系爭商標與據以異議註冊商標設計
意匠所表彰者均為鱷魚乃係原決定機關亦不爭之事實。或謂二造商標所用文字各異，
惟其並未影響該二造商標表彰之觀念相同之事實，將二者併置一處或能區辨，惟異時
異地隔離觀察，誠有致使一般消費者混淆誤認其屬同一產製主體所有之系列商標之虞
。三、「鱷魚圖」及「CROCODILE & Device」等商標是原告新加坡商．鱷魚國際企業
私人有限公司首創指定使用於皮帶、衣服、靴鞋、眼鏡、手提箱袋等多種商品，並獲
准多件註冊之商標。原告本身亦為著名之服裝、皮件、手提箱袋、靴鞋．．．等商品
之產銷公司。其所有之鱷魚商標已廣泛使用於多類商品，除了早於一九五二年起即在
新加坡以鱷魚圖申請獲准註冊，之後又陸續於汶萊、印尼、馬來西亞、烏干達共和國
、孟加拉共和國、中國大陸、韓國等世界各國普遍取得商標專用權外，原告之前手利
生民有限公司更於民國五十二年起即在台灣以鱷魚牌商標於多類商品申請獲准註冊。
不僅產品廣泛行銷國內市場且於報章雜誌頻作宣傳，並製各式精美型錄，使一般商品
購買人對其商標商品之信譽及品質有一定之認識。而為加強對鱷魚商標之保護，原告
更不斷求新求變，先後以第一代鱷魚、第二代鱷魚等申請商標註冊，更進而創立了一
系列之卡通鱷魚圖商標申請註冊。除此之外，為加強對「鱷魚」商標之相關保護，更
先後以「鱷魚 CROCODILE」及「CROCODILE 及鱷魚圖」、「CROCODILE 」．．．等商
標申請註冊，至今已取得近百件註冊商標，足見原告對其所有之鱷魚商標的重與其
欲加以保護之意了。反觀關係人則遲至一九九七年始於台灣以鱷魚商標申請註冊，較
之原告於一九五二年起即於新加坡以鱷魚圖申請商標獲准註冊，晚了足足四十餘年。
至於台灣，原告之前手利生民有限公司亦早於一九六三年起即於台灣以鱷魚牌申請獲
准註冊，關係人之系爭商標申請時間，更是比原告晚了三十餘年。在原告的苦心經營
下，一般消費大眾對原告之鱷魚系列商標已產生相當之認知與信賴，今關係人以表彰
意義相同、構圖方式相近之鱷魚商標圖樣申請註冊，其欲利用原告之商標信譽混淆
聽，以趁機促銷自己商品之故意可謂昭然若揭。若任其取得商標專用權，不僅原告至
今所投入之心血成為他人利用之墊腳石，亦無異鼓勵關係人繼續其仿冒剽竊之惡習，
有心之人亦將以此為例大興仿冒之事，正當之商標秩序將蕩然無存。四、系爭審定商
標觀其圖形可知，其係為一四腳伏地、凸眼、大嘴、不平滑背部的動物圖形及一普通
之環形圖所構成，觀此動物之特徵明顯可知為一隻不折不扣之鱷魚。雖謂系爭商標與
據以異議如附圖二之商標有些微差異，惟其並未影響該二造商標主要部分所表彰者均
為鱷魚之事實。將二者併置一處或能區別，惟異時異地隔離觀察，實有致一般消費者
混淆誤認之虞。關係人欲使消費者對其商標產生之寓目印象既為鱷魚，且所表彰之觀
念相同、構圖方式極為相似，依前述商標近似審查基準觀之，系爭商標與據以異議註
冊商標二者間實已構成「外觀上近似」及「觀念上近似」，是為近似商標要無疑義，
異時異地隔離觀察，實有致一般商品購買人於倉促間混淆誤認其為原告所有之夙著盛
譽商標而有誤購之虞。復以前述，原告所首創並大量廣泛行銷使用之鱷魚商標係歷史
長達數十年之國際著名商標，因之本案實有商標法第三十七條第一項第七款規定之適
用，事理至明，實不待言。歷年有多件「鱷魚」商標皆因有致消費者混淆誤認誤購之
虞，而遭撤銷或無效，該等審定書均略謂：雖二商標間有些微的差異，惟兩者皆為一
張嘴、伏地、長尾略呈曲折狀之獸圖．．．其整體構圖相近、設計意匠相彷彿，異時
異地隔離觀察，有使人產生混淆誤認之虞，應屬近似之商標。觀此等商標圖樣，雖與
系爭商標圖樣不盡相同，但該等商標圖樣與系爭商標圖樣均係以「鱷魚」作為其商標
圖樣所表彰的主要部分，且觀此些商標圖樣中之鱷魚圖形，亦均係將鱷魚圖形稍加變
化而成，惟其「鱷魚本質」並未有所改變。延襲上述商標審定書的意旨，實可佐證系
爭商標與據以異議註冊商標為「外觀上」及「觀念上」近似之商標，要無疑義。五、
綜上所陳，原告以其首創之鱷魚商標，數十年來首先大量廣泛使用於國內外，於關係
人申請系爭商標註冊之時，原告早已使用馳名國內外之鱷魚商標達數十年，系爭商標
圖樣，與據以異議註冊商標圖樣二者間，不但在其設計構圖上極為相似，屬外觀上近
似，在其所表彰的意義上更完全相同，均為鱷魚，亦構成觀念上之近似，為近似之商
標要無疑義。而以此二商標之近似，異時異地各別觀察，更有使一般消費大眾於倉促
購物間產生混同誤認誤信致誤購之虞，如此觀之，關係人誠難脫其抄襲剽竊之嫌。因
之本案實有首揭商標法第三十七條第一項第七款、第十二款規定之適用情事，請判決
撤銷一再訴願決定及原處分，以符法旨，並維原告之合法權益等語。
被告答辯意旨略謂︰按商標圖樣襲用他人之商標或標章有致公眾誤信之虞者，或商標
圖樣相同或近似於他人同一商品或類似商品之註冊商標者，不得申請註冊，固為當時
商標法第三十七條第一項第七款及第十二款所明定。惟當時商標法第三十七條第一項
第七款之適用，指以不公平競爭之目的，非出於自創而抄襲他人已使用之商標或標章
申請註冊並有致公眾誤信之虞者，復為同法施行細則第三十一條前段所明定。而判斷
商標近似與否，應隔離觀察其有無引起混同誤認之虞以為斷，迭經行政法院著有判例
。查系爭審定第八○○○七七號「紅不讓企業有限公司標章」商標圖樣與據以異議之
「鱷魚圖」、「CROCODILE & DEVICE」等商標圖樣相較，系爭商標圖樣之圖形係一伏
地爬行之四腳動物圖置於一有花紋之圓框上所構成，而據以異議之商標圖樣上之圖形
則為頭部向左張嘴之側面寫實鱷魚圖或站立穿衣服作各種擬人化、卡通化之鱷魚圖，
構圖意匠有別，尚非不易分辨。況有外文 「CROCODILE」、中文「鱷魚」足資區別，
異時異地隔離觀察，難謂有使一般消費者誤認系爭商標之商品為原告所產製而誤購之
虞。從而本件審定商標之申請註冊，自無首揭法條規定之適用。另所訴多件鱷魚圖商
標業經撤銷審定或評定無效云云，故不論其商標圖樣不盡相同，且屬另案，非本件所
得審究，併予指駁。本局之處分並無不合，請駁回原告之訴。
    理  由
按商標圖樣襲用他人之商標或標章有致公眾誤信之虞者，不得申請註冊，固為當時商
標法第三十七條第一項第七款所規定。惟該款之適用，指以不公平競爭之目的，非出
於自創而抄襲他人已使用之商標或標章申請註冊並有致公眾誤信之虞者。另所謂「襲
用他人之商標或標章有致公眾誤信之虞」係指商標本身相同或近似於他人之商標或標
章，有使一般消費者對其所表彰之商品來源或產銷主體而購買之虞而言，且其適用應
以兩造商標圖樣構成相同或近似為前提要件。而商標圖樣近似與否，以具有普通知識
經驗之一般商品購買人，於購買時施以普通所用之注意，有無引起混同誤認之虞判斷
之，復為同法施行細則第三十一條前段、第十五條第一項所明定。查本件關係人於八
十六年三月二十一日以「紅不讓企業有限公司標章」商標，指定使用於商品及服務分
類表第二十五類之衣服、胸衣、胸罩、睡衣、汗衫、泳裝、背心、西服、童裝、洋裝
、西裝褲、嬰兒服、風衣、夾克、披風、浴袍、襯衣、三刀褲、毛衣、襯衫、Ｔ恤、
西裝、獵裝、孕婦裝、休閒服裝、大衣、外套、披肩、雨衣、運動裝商品申請註冊，
經被告機關審查核准，列為審定第八○○○七七號商標（如附圖一）。嗣原告以該商
標有違當時商標法第三十七條第一項第七款及第十二款之規定，對之提起異議。案經
被告機關審查，為異議不成立之處分。原告不服，主張系爭商標圖樣與據以異議商標
圖樣之主要部分均為鱷魚，其所欲表彰之意義相同，有使一般消費者於倉促間發生混
淆誤認之虞，又其首創鱷魚圖商標使用於皮帶、衣服、靴鞋、眼鏡、手提箱袋等商品
，除在世界多國註冊外，並在我國取得多件商標專用權，係歷史長達數十年之國際著
名商標，一般消費大眾對其鱷魚系列商標已產生相當之認知亦信賴，且歷年多件鱷魚
圖商標皆因有致消費者誤認誤購之虞而經撤銷或評定無效云云。然查系爭審定第八○
○○七七號「紅不讓企業有限公司標章」商標圖樣與據以異議之「鱷魚圖」、「CRO-
CODILE & DEVICE 」等商標（如附圖二）圖樣相較，系爭商標圖樣之圖形係一伏地爬
行之四腳動物圖置於一有花紋之圓框上所構成，而據以異議之商標圖樣上之圖形則為
頭部向左張嘴之側面寫實鱷魚圖或站立穿衣服作各種擬人化、卡通化之鱷魚圖，構圖
意匠有別，尚非不易分辨；況有外文「CROCODILE」 、中文「鱷魚」足資區別，異時
異地隔離觀察，難謂有使一般消費者誤認系爭商標之商品為原告所產製而誤購之虞。
雖原告為加強對「鱷魚」商標之相關保護，先後以「鱷魚 CROCODILE」及「CROCODIL
E 及鱷魚圖」、「CROCODILE 」．．．等商標申請註冊，取得近百件註冊商標，然判
斷商標之近似與否，仍應各別就其構圖意匠及整體予人寓目印象有無致消費者產生混
淆誤認之虞加以判斷。系爭商標圖樣上之圖形，與原告所檢附之世界各國註冊證、國
內註冊證影本及被異議商標與據以異議商標圖樣對照圖表上圖形相較，兩者固皆以鱷
魚為本之設計圖形。然鱷魚乃一般人生活經驗上常見之自然界動物，以其外觀為本之
設計圖案亦充斥於日常生活中，是以其為造型之圖樣，只要構圖姿態不同，於作為表
彰商品之商標使用時，一般消費者若能區辨，亦難謂其所表彰之意義相同。非謂任何
商品只要使用鱷魚圖樣作為商標之一部分，即構成與原告前開所有之鱷魚商標構成近
似，而有首揭法條之適用。至於原告所舉案例，姑不論其商標圖樣與系爭商標圖樣不
盡相同，基於商標個案審查之原則，自難比附援引，執為論據，併此指駁。綜上所述
，原處分為異議不成立之審定，於法並無不合，一再訴願決定遞予維持，均無違誤，
原告起訴意旨，核無理由，應予駁回。
據上論結，本件原告之訴為無理由，爰依行政訴訟法第二十六條後段，判決如主文。
中    華    民    國     八十九      年      六      月       八        日
                    行 政 法 院 第 一 庭
                                審 判 長 評  事      黃  綠  星
                                         評  事      藍  獻  林
                                         評  事      黃  璽  君
                                         評  事      廖  宏  明
                                         評  事      鄭  忠  仁
右  正  本  證  明  與  原  本  無  異
                                         法院書記官  陳  春  木
中    華    民    國     八十九      年      六      月       八        日
附圖一                               附圖二
~[g;h:\scn\89\00000000.1;;]
~[g;h:\scn\89\00000000.2;1500;]


司法院資訊處製作；財團法人民間司法改革基金會備份。
